臺灣桃園地方法院民事判決　　　　　　 99年度重訴字第214號
原　　　告　潘朝福
訴訟代理人　賴玉梅律師
　　　　　　周福珊律師
被　　　告　陳隨
訴訟代理人　陳桂義
上當事人間請求清償債務事件，本院於民國100 年3 月10日言詞
辯論終結，判決如下：
    主  文
被告應給付原告新臺幣柒佰萬元，及自民國九十九年十二月二十
二日起至清償日止，按週年利率百分之五計算之利息。
訴訟費用由被告負擔。
本判決於原告以新臺幣貳佰參拾肆萬元為被告供擔保後，得假執
行。但被告得以新臺幣柒佰萬元為原告預供擔保，免為假執行。
    事  實  及  理  由
壹、程序方面：原告起訴原以返還借款作為先位聲明，並以移轉
    系爭土地（詳後述）所有權為備位聲明，嗣因系爭土地所有
    權已經被告出賣，並移轉所有權予他人，而給付不能，因此
    情事變更而撤回備位聲明，應予准許。
貳、實體方面：
一、原告主張：緣於民國90年間，被告與陳桂義（原名陳傳智）
    、陳國連等人，因從事開採砂石事業，而向伊借款，由伊陸
    續支付逾新臺幣（下同）7,000,000 元，被告即簽立切結書
    言明就7,000,000 元借款部分，保證如數清償，如逾期未清
    償，則願將其所有坐落桃園縣桃園市○○段508 、509 、88
    8 、892 、895 、897 、898 、900 、903 、914 地號之土
    地（除同段508 、509 、892 地號土地權利範圍為2 分之1
    外，其餘土地權利範圍均為全部，下稱系爭土地）移轉登記
    予伊（下稱系爭切結書），並於99年12月16日當庭催告被告
    應於5 日內給付，而被告仍置之不理，爰依系爭切結書之約
    定及消費借貸之法律關係提起本訴，聲明求為命被告應給付
    伊7,000,000 元，及自99年12月22日起至清償日止，按週年
    利率百分之5 計算之利息，並願供擔保准為假執行之宣告。
二、被告則以：原告所交付之款項7,000,000 元，其直接匯款或
    交付予俞光武、古永隆、李福永等實際從事砂石場經營之人
    ，未曾交付予伊或其子陳桂義或陳國連，伊僅係聽從其子陳
    桂義之要求，於系爭切結書上簽名，並以業經他人所查封之
    系爭土地作為擔保，使原告得憑以向其妻支借金錢，投資砂
    石場，並擔保砂石場開採為實在，伊本人並不知系爭切結書
    所載之內容，及實際砂石場一事，伊自無向原告借款之事實
    ，亦無還款予原告之必要，原告將其借款轉作砂石場之投資
    ，並成為圳益砂石場最大股東，此可由事後因砂石場無法開
    採後，桃園縣政府將3,000,000 元保證金退還原告可證，則
    砂石場投資失敗，應由其自負其責，不應向伊求償等語置辯
    ，聲明求為駁回原告之訴，暨如受不利益之判決，願供擔保
    免為假執行。
三、法院之判斷：
(一)、原告主張被告與陳桂義、陳國連等人，於90年間因從事開採
    砂石事業，向陸續借款，其中7,000,000 元，由被告簽立切
    結書表明如數清償等語，業據其提出協議書、委託書、切結
    書、如附表所示之匯款單、本票等為憑，被告亦不否認切結
    書確為本人及陳桂義、陳國連所簽名，而證人陳國連並不否
    認本票上簽名為伊所簽，伊所簽名部分原告確實有實際交錢
    （僅表示如附表所示編號8 借據上之簽名有出入），並證述
    ：系爭切結書係原告付錢給古永隆、李福永、俞光武，作為
    開採土石後所補的，知道切結書內容是借款，因為當時已經
    在挖石頭認為有而可圖，十幾天就會回本，所以與原告、陳
    桂義講好要依切結書內容履行，確實有說如不能清償，要將
    系爭土地過戶予原告，因為拿錢的人在協議書上不簽名，所
    以我們才簽切結書，後來無法繼續工程才沒辦法還錢等語，
    足見被告確有就原告借款7,000,000 元部分表示會負清償責
    任之意思，堪以認定。又證人陳國連雖證述簽切結書當時已
    有12萬米石頭（1 米石130 元，至少10,000,000元），認為
    已足清償原告，石頭也有賣掉，是後來原告自己把錢借給古
    永隆，還叫我不要管，我就離開現場，後來過年我要去跟原
    告拿錢，他說已經借給古永隆，可以向新屋鄉農會查匯款記
    錄等語，惟迄未陳報，且其為系爭借款保證人，與原告利害
    關係相反，並與被告所抗辯並非借款，並無還款等語並不相
    符，是於其提出證據證明清償前，尚難據以其證述已清償等
    語，即作為有利被告之認定。至被告抗辯並非實際借款人，
    原告之款項並非交付予伊等語，原告對此亦未否認，其內容
    詳如附表所示，惟由前開原告匯款借予被告等人開採砂石，
    並承諾願就7,000,000 元部分對原告負清償之責，則自與原
    告前揭借款是否給付被告本人無關，要無因此卸免其契約上
    之責任。
(二)、被告雖抗辯係原告要求簽切結書，擔保開採砂石一事為真正
    ，以取信原告之妻借款予砂石行，才會將早已遭查封之系爭
    土地允為過戶予原告，而於簽約時已屬給付不能等語，除已
    與被告原所稱對於切結書內容不太瞭解等語，及證人陳國連
    上開證述已有不符，且其抗辯之上開緣由，亦經原告否認有
    需經其妻同意始能借款予被告一事，並表示被告有交付系爭
    土地他項權利證明書、抵押權設定證明書、塗銷資料、印鑑
    證明等資料等語，而被告曾於96年間，因土地重測之需要，
    向地政機關申請補發上開資料，則其一方面表示忘記有無將
    上開資料交給原告，一方面竟又表示印鑑證明反正3 個月就
    過期了，而系爭土地不是原告的，且非有價證券，交給原告
    亦無用等語，其前後言詞顯然有所矛盾，顯然早已知悉已交
    付原告，又怠於請求原告返還，竟申請補發，並就其前開抗
    辯，並未能舉證以實其說，顯難採信；而衡諸民間借款常情
    ，若以不動產所為資力之擔保，故會交付相關權狀、印鑑證
    明，並非毫無用處，亦徵原告主張被告確有擔保該部分借款
    返還等節為真正。
(三)、被告復抗辯原告為砂石廠實際股東，砂石廠之保證金3,000,
    000 元保證金即由原告領回，原告已將出借砂石廠之借款已
    轉為投資款，應自負盈虧等語，原告雖不否認有領回保證金
    一事，惟否認與該筆借款有關，且否認有成為砂石廠實際股
    東一事，而經本院依職權向桃園縣政府查詢「圳益砂石行」
    上開開採案經核准、停工開採砂石及保證金繳納、發還、圳
    益砂石行股東、負責人登記、變更等全部資料，經於100 年
    2 月11日，以府商公字第10000052630 號函覆，其內容則略
    以：系爭砂石行之土石採取許可證，原期間自90年10月1 日
    至92年9 月30日止，惟因其所申請開採土石區位屬「特定農
    業區農牧用地」，依行政院農委會函示，如須將土石外運營
    業，應循土地變更編定方式辦理，否則應限於採取當地土石
    （即土石不得外運），而嗣後該土地遲未能變更編定為「礦
    業用地」，並依規定完成「土石採取場登記證」，桃園縣政
    府因而未再發給土石採取許可期限，而原許可證則已因屆期
    失效，而圳益砂石行於88年12月20日以林東慶獨資登記設立
    ，於96年9 月6 日變更負責人為李逸杰（原名李福永）獨資
    ，並曾以李逸杰名義向經濟部提起訴願，惟查無關於保證人
    之繳納及發還資料等語，並無任何以原告為實際大股東作為
    砂石廠經營事項之具體事證，而保證金之繳納與發還是否係
    原告以其名義所為，並與砂石廠本身有無關聯等節，亦均無
    證據足以佐證，況倘若原告即為股東，被告何以遲不解除系
    爭切結書保證還款之內容，再者，由前揭桃園縣政府函文顯
    示，該砂石廠自始即因土地編定用途之限制，而無法外運營
    運，亦足證證人陳國連證述無法還錢係古永隆先行反悔未報
    開工而無法繼續工程及事後已開採有12萬米石頭足供清償等
    語，尚難認與事實相符，而可作為有利被告之證據，故被告
    就原告已成為砂石廠股東等語，未能舉證以實其說，而難採
    信。
四、綜上所述，原告主張被告依系爭切結書，應返還借款等語，
    應屬可採，被告抗辯並無借款事實，原告為投資砂石廠之股
    東等語，為無可採。從而，原告依系爭切結書及借貸之法律
    關係，請求被告給付7,000,000 元，及自催告即99年12月22
    日起至清償日止，按週年利率百分之5 計算之利息，為有理
    由，應予准許。本判決兩造分別陳明願供擔保請准宣告假執
    行或免為假執行，核均無不合，爰分別酌定相當之擔保金額
    ，予以准許。
據上論結：本件原告之訴為有理由，依民事訴訟法第78條、第39
0條、第392條第2項 ，判決如主文。
中    華    民    國   100    年    4     月    7     日
                        民事第三庭  法  官  陳筱蓉
上為正本係照原本作成
如對本判決上訴，須於判決送達後二十日內向本院提出上訴狀。
如委任律師提起上訴者，應一併繳納上訴審裁判費。
中    華    民    國   100    年    4     月    7     日
                                    書記官  蔡佩媛
附表：
┌───┬────────┬──────────┬────────────────────┐
│編號  │ 日期           │    金額            │  憑據                                  │
├───┼────────┼──────────┼────────────────────┤
│1     │ 90年12月11日   │    600,000元       │  古永隆、陳國連、李福永三人簽發之票據  │
├───┼────────┼──────────┼────────────────────┤
│2     │ 90年12月17日   │  1,600,000元       │  匯款單（古永隆）                      │
├───┼────────┼──────────┼────────────────────┤
│3     │ 90年12月17日   │    400,000元       │  李福永簽發本票                        │
├───┼────────┼──────────┼────────────────────┤
│4     │ 91年1月3日     │  1,000,000元       │  古永隆簽發收據                        │
├───┼────────┼──────────┼────────────────────┤
│5     │ 91年1月15日    │    166,000元       │  李福永簽發本票                        │
├───┼────────┼──────────┼────────────────────┤
│6     │ 91年1月15日    │     20,000元       │  陳桂義簽發本票                        │
├───┼────────┼──────────┼────────────────────┤
│7     │ 91年1月15日    │    200,000元       │  李福永簽發本票                        │
├───┼────────┼──────────┼────────────────────┤
│8     │ 91年2月7日     │  3,200,000元       │  匯款單（李福永）                      │
│      │                │                    │  借據（李福永、古永隆、陳國連）        │
├───┼────────┼──────────┼────────────────────┤
│9     │ 91年2月8日     │     20,000元       │  陳桂義簽發本票                        │
├───┼────────┼──────────┼────────────────────┤
│10    │ 91年2月18日    │    100,000元       │  陳桂義、陳國連簽發本票                │
├───┼────────┼──────────┼────────────────────┤
│11    │ 91年3月7日     │    180,000元       │  李福永、陳國連簽發本票                │
├───┼────────┼──────────┼────────────────────┤
│12    │ 91年3月13日    │    100,000元       │  古永隆、陳國連簽發本票                │
├───┼────────┼──────────┼────────────────────┤
│13    │ 91年3月19日    │    140,000元       │  李福永簽發本票                        │
├───┴────────┴──────────┴────────────────────┤
│合計                        7,226,000元                                                 │
└────────────────────────────────────────────┘